【裁判字號】    99,事聲,99
【裁判日期】    991112
【裁判案由】    聲明異議（消債）
【裁判全文】
臺灣嘉義地方法院民事裁定              99年度事聲字第99號
聲明異議人
即債權人    萬榮行銷股份有限公司
法定代理人  乙○○
代  理  人  甲○○
聲明異議人
即債權人    台灣新光商業銀行股份有限公司
法定代理人  丁○○
聲明異議人
即債權人    台北富邦商業銀行股份有限公司
法定代理人  丁○○
相  對  人
即債務人    丙○○
                        5樓7.
代  理  人  楊瓊雅律師
上列聲明異議人即債權人因與相對人即債務人間消費者債務清理
事件，對本院司法事務官於民國99年10月12日所為99年度司執消
債更字第1號裁定提出異議，本院裁定如下：
    主  文
異議駁回。
    理  由
一、按關於更生或清算之程序，除本條例別有規定外，準用民事
    訴訟法之規定，消費者債務清理條例第15條定有明文。次按
    當事人對於司法事務官處理事件所為之終局處分，得於處分
    送達後10日之不變期間內，以書狀向司法事務官提出異議。
    司法事務官認前項異議有理由時，應另為適當之處分；認異
    議為無理由者，應送請法院裁定之。法院認第一項之異議為
    有理由時，應為適當之裁定；認異議為無理由者，應以裁定
    駁回之，民事訴訟法第240條之4第1至3項亦定有明文。本院
    司法事務官於99年10月12日以99年度司執消債更字第1號裁
    定均於民國99年10月15日送達聲明異議人（下稱異議人），
    異議人分別於99年10月22日、10月26日提出異議，異議人之
    聲明異議係屬合法，是本院自應依法就司法事務官所為之處
    分，審究異議人之異議有無理由，合先敘明。
二、聲明異議意旨：
  (一)異議人萬榮行銷股份有限公司（下稱萬榮公司）略以：(1)依
    消費者債務清理條例（下稱消債條例）第1 條規定，鈞院評
    估債務人是否有不能清償，或履行原協商方案是否有重大困
    難時，並非由債務人任意主張其基本生活支出費用之數額，
    否則將造成債務人清償能力降低，影響債權人公平受償之權
    益。相對人自陳更生期間每月須支出二名子女扶養費共計新
    台幣（下同）8,713 元，然二名子女於更生期間將相繼成年
    ，成年後雖仍在就學期間，客觀上應足認有工作能力且可期
    待其以工讀方式自理生活，藉以減輕家庭經濟負擔，故此扶
    養費屆時即屬非必要支出，該扶養費支出應僅計算至其子女
    成年之日，而非將該支出轉嫁予各債權人，始符公平原則；
    (2)又清償期限係為平衡及調和債務人與債權人間權利義務手
    段，鈞院應得視債務人年齡、職業、清償能力與負債多寡，
    並參酌債權人之意見，督促債務人提出適當之清償年限，非
    罔顧債權人權益任由債務人自行主張而裁定之。本件債務人
    年僅38歲正值青壯，負債高達176 萬2,736 元，然更生方案
    清償成數僅53% ，若僅任其以6 年期間即得清償完畢，將難
    對社會上理財不當奢侈浪費致衍生高額債務之人有所警惕，
    將對其他負有債務仍正常繳款之客戶亦有失公允，並與消債
    條例第53條第1 項第3 款之規定相違，故異議人請求應將清
    償期限延長至8 年96期方屬合理，爰提出異議，請求予以廢
    棄更生方案等語。
  (二)異議人臺灣新光商業銀行股份有限公司（下稱新光銀行）略
    以：相對人欠款金額高達176 萬2,736 元，而更生方案以6
    年（72期）攤還，僅清償93萬6,000 元，對債權人之債權恐
    有不公。又更生方案清償期有特別情事時得延長為8 年，並
    非僅限於6 年，相對人應可於不增加按月負擔金額下，提高
    還款總金額並延長攤還期限至8 年（96期），以使債權人之
    債權公平受償，爰提出異議，請求廢棄更生方案等語。
  (三)異議人台北富邦商業銀行股份有限公司（下稱富邦銀行）略
    以：相對人主張其長子現年16歲，應持續負擔其至成年前之
    教育及扶養費，異議人固無意見，惟受扶養者漸趨成年，應
    可望其經濟獨立，漸次分擔家計，縱認其高中畢業後或有可
    能再升學受高等教育栽培，因相對人子女就讀體育重點學校
    ，受專業體育技能之栽培，未來升學就讀大專院校體育科系
    ，更不乏機會爭取就讀公費班次，力求減少家庭負擔。故而
    ，異議人認為應兼顧必要支出相形減少情事，自更生方案履
    行之第4 年起，應剔除相對人長子之扶養費用，上修至4,04
    2 元之履行條件；再者，所謂「清算價值維持原則」、「可
    處分所得基準」、「公平受償」等原則，係更生方案認可與
    否之法定積極要件固應確保，而相對人之年齡、償債意圖、
    心態及工作年限長短、債權人受償之比例、額度、期間等因
    素應兼籌並顧，始符合消債條例真正立法意旨，否則認可之
    方案內容顧此失彼，使心存投機者極易因此脫免債務之清償
    ，不啻與清償條例協助債務人實質之經濟重建、衡平保障債
    權人公平受償之初衷迭有牴觸，爰提出異議，請求廢棄及上
    修更生方案等語。
三、按「更生方案應記載下列事項：三、最終清償期，自認可更
    生方案裁定確定之翌日起不得逾6年。但有特別情事者，得
    延長為8年。」、「債務人有薪資、執行業務所得或其他固
    定收入，法院認更生方案之條件公允者，得不經債權人會議
    可決，逕依債務人之聲請或依職權以裁定認可更生方案。」
    消債條例第53條第2項第3款、第64條第1項分別定有明文。
    經查：
  (一)本件相對人即債務人聲請更生，前經本院以98年度消債更字
    第153 號裁定准予更生後，本院司法事務官依據消債條例第
    64條第1 項規定，審酌債務人有固定薪資收入3 萬7,255 元
    ，及提出以每月為1 期，核計6 年共72期，清償總額為93萬
    6,000 元，清償成數為53.10%之更生方案。本院觀以該更生
    方案，係以債務人陳報其每月個人必要生活費用為1 萬5,25
    6 元（包括膳食費4,500 元、加油費5,000 元、勞健保費1,
    146 元、水電瓦斯費857 元、電話費1,674 元、管理費520
    元、勞保費859 元、汽車強制任意險300 元及燃料稅400 元
    ) 、另支出其兩名子女扶養費（與配偶各負擔一半）每月分
    別4,042 元及4,671 元，核與行政院內政部所公佈98年度台
    灣省低收入戶每人每月平均最低基本生活費為9,829 元為低
    。又其兩名子女現年為16歲及14歲，適逢就學年齡，此亦有
    債務人全戶戶籍謄本在卷可憑，依其檢附之單據所載金額，
    應認均未逾生活必要支出程度，自屬適當。是以，債務人更
    生方案履行期間每月必要支出為2 萬3,969 元（計算式：個
    人必要生活費用15,256元＋子女扶養費8,713 元＝23,969元
    ）。經上計算，債務人每月收入3 萬7,255 元，扣除更生方
    案履行期間每月必要支出為2 萬3,969 元後，餘1 萬3,286
    元（計算式：37,255元－23,969元＝13, 286 元），所提之
    更生方案係將剩餘金額中提列1 萬3,000 元作為每月更生還
    款金額，另酌留286 元作為債務人應急之用，顯見債務人已
    勉力提出還款方案及金額，確有履行更生方案之誠意。又系
    爭方案清償總金額93萬6,000 元，債務總清償成數為百分之
    53.10 ，堪認清償總額已達債權總額相當成數，債權人受償
    金額亦不致過低等情。本院司法事務官據上核認該債務人所
    提之更生方案，尚屬公允、適當及可行，乃裁定認可前揭方
    案。
  (二)依消債條例第53條第2項第3款之立法目的，係為求更生程序
    之迅速進行，更生方案所定最終清償期宜予限制，惟為兼顧
    債務人之清償能力，避免更生方案訂定之最終清償期過短，
    致債務人每期應給付之金額過高而無力履行，並提高債權人
    會議可決更生方案成功之機會，經考量我國國民平均所得額
    數及得依本條例適用更生程序之最高負債總額等情，明定最
    終清償期，自認可更生方案裁定確定之翌日起不得逾6 年；
    同條例施行細則第27條復規定：「債務人提出之更生方案最
    終清償期逾6 年者，應表明無法於6 年內清償之特別情事。
    」而所謂特別情事，係指為兼顧債務人之清償能力，避免更
    生方案訂定之最終清償期過短，致債務人每月應給付之金額
    過高而無力履行，始規定有延長之必要而言（該條款立法理
    由參照）。足見更生方案之最終清償期，應以自認可更生方
    案裁定確定之翌日起不得逾6 年為原則，例外於有特別情事
    者，始可延長為8 年，而該款所指「有特別情事者，得延長
    為8 年」，並非謂可任意增加2 年給付額，更非法院得強制
    將更生方案之履行期限延長為8 年，亦不允許債權人與債務
    人可不附理由隨意延長法定6 年清償期限。本件異議人主張
    相對人年38歲方值壯年，更生方案還款最終期限應調整為8
    年云云，惟相對人所提之更生方案經本院司法事務官認可以
    每月1 萬3,000 元作為清償金額，清償期限為6 年，清償總
    金額93萬6,000 元，債務總清償成數為百分之53.10 ，已詳
    如前述。雖債務人現年僅38歲，然未來其是否因努力工作增
    加收入，係屬將來不確定事項，且債務人所從事之壽險銷售
    業務，需視當月排班情形輪休，債務人是否可於假日兼職打
    工亦非無疑，更非本件更生方案所得預先規劃；再者，自本
    件裁定准予開始更生程序後，均未見債務人表示其有無法於
    6 年內清償之特別情事，依照前揭規定及說明，異議人主張
    履行期限應延長為8 年乙節，難認正當。從而，異議人此部
    分異議理由，尚屬無據。
  (三)次按，民法第1114條第1款所定，直系血親相互間互負扶養
    義務，係指凡不能維持生活而無謀生能力時，皆有受扶養之
    權利，並不以未成年為限，又所謂謀生能力並不專指無工作
    能力者而言，雖有工作能力而不能期待其工作，或因社會經
    濟情形失業，雖已盡相當之能事，仍不能覓得職業者，亦非
    無受扶養之權利，故成年之在學學生，未必即喪失其受扶養
    之權利，此有最高法院56年臺上字第795號判例可資參照。
    異議人等雖各以相對人之子女於更生期間相繼成年等前述理
    由提出異議。惟查，本件債務人之長子戊○○（民國83年8
    月9 日出生）、長女己○○（民國85年4 月9 日出生），現
    分別就讀國立東石高級中學附設進修學校、台中縣立豐原國
    民中學，均尚未成年，雖於更生方案履行期間已屆成年，有
    戶籍謄本、前揭學校函影本附卷可佐（見98年度消債更字第
    153 號卷第36至38頁）。本院參以相對人子女現就讀高中、
    國中，已難認有謀生之能力，其等於更生方案履行期間雖已
    屆成年，然參以民法第1116條第1 項、1117條第1 項關於有
    受扶養權利人，直系血親卑親屬之扶養年限原無一定年齡之
    限制，且扶養之權利，僅以不能維持生活而無謀生能力者為
    限，即使相對人之女於更生方案所列清償期間即已屆成年，
    僅須有受扶養之必要，相對人仍有扶養之義務。何況，以現
    今大學教育之普及，相對人之子女現就讀高中、國中，成年
    後仍有繼續就學之可能，已難逕予推論相對人之子女於甫成
    年時即必具有謀生之能力，而可望其經濟獨立，已無受相對
    人扶養之必要。而未成年子女之必要生活支出，隨其年紀增
    長及就讀大專而漸增，亦符經驗法則，惟原更生方案就該部
    分之扶養費支出既未隨未成年子女之年歲漸增而提高，則亦
    無單以相對人未成年子女成年時未提高清償數額，即推論該
    更生方案對債權人未盡公允之理。是以，異議人執相對人子
    女更生方案履行期間已屆成年，應可望其經濟獨立、漸次分
    擔家計，紓解父母親之家計負擔，債務人訂定更生方案，實
    應兼顧必要支出減少之情事，應適切上修還款額度，而認該
    更生方案未符公平原則，尚無足取。
四、綜上所述，債務人確有薪資固定收入，所提更生方案條件公
    允、可行且適當，復亦無同條例第63條、第64條第2 所定不
    應認可之消極事由存在，揆諸消債條例之立法目的，原裁定
    為保障債權人公平受償，並謀求消費者基本經濟生活之更生
    ，就本件更生方案應予認可，另依同條例第62條第2項之規
    定酌定債務人之生活限制，經核並無不合。從而，異議人之
    異議均為無理由，應均予以駁回，爰裁定如主文。
五、據上論結，本件異議為無理由，依消費者債務清理條例第15
    條，民事訴訟法第240 條之4 第3 項後段，裁定如主文。
中    華    民    國    99    年    11    月    12    日
                民事第一庭  法  官  李文輝
上為正本係照原本作成。
如不服本裁定，應於裁定送達後10日內，以書狀向本院提出抗告
，並繳納抗告費新臺幣1,000元。
中    華    民    國    99    年    11    月    12    日
                            書記官  王博昭


司法院資訊處製作；財團法人民間司法改革基金會備份。
